臺灣桃園地方法院民事判決　　　　　　　　　　　　　九十三年度勞簡上字第二號
　　上　訴　人　清三電子股份有限公司
　　法定代理人　甲○○
　　訴訟代理人　羅瑞洋律師
　　被 上訴 人　乙○○
　　訴訟代理人　張清浩律師
　　複 代理 人　江仁俊律師
右當事人間請求給付資遣費等事件，上訴人對於民國九十二年八月十一日本院中壢簡
易庭九十一年度壢勞簡字第一四號第一審判決提起上訴，於民國九十三年十一月二日
辯論終結，本院判決如左：
    主      文
上訴駁回。
第二審訴訟費用由上訴人負擔。
    事實及理由
一、被上訴人主張：
    被上訴人於民國七十九年二月二十七日起受僱於上訴人，擔任測試課助理技術員
    之工作，上訴人於九十年六月九日以公司業務減縮為由，片面停止被上訴人之工
    作，未發給停工期間工資，至九十年九月三日始通知被上訴人上班，其後上訴人
    公司主管卻要求被上訴人須加班至晚上十時三十分許，因被上訴人家裡尚有幼兒
    待照顧只能加班至晚間九時止，上訴人因此不滿，被上訴人曾向上訴人表示停工
    期間工資不得低於基本工資，遭上訴人拒絕，被上訴人不得已乃於九十年十一月
    一日以存證信函通知上訴人，以其違反勞動基準法（下稱勞基法）第十四條第一
    項第五、六款事由，終止兩造勞動契約關係，請求上訴人應給付停工期間及短付
    一日病假工資共新台幣（下同）五萬二千二百九十元、在職期間短少計算加班費
    二萬零三百零四元、及以年資十一年八個月又五日計算之資遣費共三十萬九千零
    三十八元，乃聲明上訴人應給付被上訴人三十八萬一千六百三十二元，及其遲延
    之法定利息。上訴人停工期間未給付被上訴人工作報酬，合於勞基法第十四條第
    一項第五款之規定，依同法條第二項，並不受限應於知悉其事由之日起三十日內
    為之。再上訴人並無「經協調後未復工」之情形，與內政部七十四年台內勞字第
    二八一七三六號之對停工期間給付基本工資之解釋不同。況雇主負有給付「全額
    」工資之義務，並非只給基本工資即可。而兩造對停工期間「至少也要達到基本
    工資」一事，經桃園縣政府勞資爭議調解不成立，且雙方事後亦未達成協議，故
    上訴人仍應給付停工期間之全額工資。而本件被上訴人並無不請求停工期間工資
    之情形，要無特殊情事足讓上訴人相信，認被上訴人不欲行使權利，有違誠信原
    則，況被上訴人於九十年十一月一日終止勞動契約，距同年九月三日回復上班，
    未滿二個月，與最高法院五十六年台上字第一七○八號判例所述權利人長達十一
    年不行使權利之情形，差距極大，難謂被上訴人有權利失效之適用。原審以上訴
    人確有短給加班費、病假工資及停工期間未發給工資，並應給付資遣費，判決上
    訴人應給付被上訴人共三十五萬一千四百七十六元（短給加班費一萬八千九百十
    三元、停工期間工資五萬一千九百五十八元、病假一日工資三百三十二元、資遣
    費二十八萬零二百七十三元），及自九十年十二月三日起至清償日止，按年息百
    分之五計算之利息，並准予假執行之聲請，就其餘請求及假執行之聲請則予駁回
    ，均無不合，請求駁回上訴。（被上訴人就其敗訴部分未上訴而告確定）
二、上訴人抗辯：
  (一)按勞基法第十四條第一項第五款規定「雇主不依契動契約給付工作報酬」，乃指
    勞工有上班，雇主未給付工作報酬而言，本件被上訴人並未上班，與前開規定不
    符。又「查樺一興業股份有限公司宣佈停工經協調後未復工，且如對勞工未有適
    當處理或安排，勞工可依勞動基準法第十四條第一項第六款規定不經預告終止契
    約。」有內政部七十四年一月十六日（七四）台內勞字第二八一七三六號解釋可
    參。上開公司宣告停工與本件被上訴人所稱無薪給假情形一樣，均是勞工無班可
    上，屬於第六款之情事，而非第五款之情事。本件被上訴人因身體不佳需要調養
    ，與上訴人達成協議，以無薪給假方式，讓被上訴人自九十年六月九日起至同年
    九月三日止不用上班，上訴人並無片面停工之事，自無勞基法第十四條第一項第
    六款規定之事由。縱有上開事由，被上訴人遲至同年十一月一日始終止契約，依
    勞基法第十四條第二項規定，已超過三十日除斥期間，故被上訴人終止契約，顯
    不合法。且被上訴人九十年十一月一日發函前，上訴人已通知其自九十年九月三
    日起正常上班，被上訴人亦回廠上班，至同年十月三十一日止，被上訴人均未為
    任何保留，是被上訴人在同年九月二日前即知悉可主張權利而不行使，且回廠上
    班之行為，已足讓上訴人相信，故被上訴人不得再主張終止契約。
  (二)被上訴人於起訴狀主張「：：被告以業務緊縮為由，片面停止原告工作，不發給
    停工期間工資：：後來原告提出被告應發停工期間工資，至少也要達基本工資之
    要求：：」，與勞委會（八三）台勞動二字第三五二九○號函示，除非勞雇雙方
    另有約定，否則停工期間之工資，只要不低於基本工資即可相符。上訴人於九十
    年六、七、八月各給付被上訴人二萬二千一百六十五元、七千二百六十五元、五
    千六百五十六元，共三萬五千三百八十六元，與三個月之基本工資共四萬七千五
    百二十元，只差一萬二千一百三十四元，上訴人原即同意補足基本工資，有桃園
    縣政府勞資爭議調解紀錄可證，被上訴人於九月三日至十月三十一日回廠上班期
    間，均未要求上訴人應補足工資，足以讓上訴人相信兩造間無補足工資之糾紛，
    詎被上訴人無預警突於同年十一月一日終止契約，其所為顯已違背誠信原則及有
    權利失效理論之適用。再給付遲延，債權人解除或終止契約時，債權人原則上皆
    需定期催告，債務人未於期限內履行，債權人方得解除或終止契約，被上訴人均
    未定期催告，其終止契約之意思表示亦不合法，故請求廢棄原判決不利於上訴人
    之部分，廢棄部分駁回被上訴人在原審之訴及假執行之聲請。
三、雙方不爭執的事實：
  (一)被上訴人自七十九年二月二十七日受僱於上訴人擔任助理技術員，上訴人於九十
    年六月九日起因故停止被上訴人之工作，未給付薪資，至九十年九月三日，被上
    訴人回復上班，被上訴人於九十年十一月一日以上訴人有違反勞基法第十四條第
    一項第五、六款之事由，終止兩造間之勞動契約關係。
  (二)被上訴人之平均工資，以終止契約時往前推算六個月期間內（即九十年一月間至
    同年十月間，扣除未工作日期）總所得，除以六個月，計算後為二萬三千八百五
    十三元；被上訴人自九十年一月起至同年十月止之任職期間，上訴人短少給付加
    班費共一萬八千九百十三元；自九十年六月九日起至同年九月二日止停工期間，
    如以全額工資計算，被上訴人尚有五萬一千九百五十八元工資未領；九十年六月
    四日被上訴人請病假一日之工資為三百三十二元；被上訴人之工作年資為十一、
    七五年。
四、兩造爭點：
  (一)上訴人有無片面停工未給付停工期間之工資，被上訴人可否依勞基法第十四條第
    一項第五款或第六款之規定終止兩造之勞動契約？
  (二)縱上訴人有違反前開勞基法之事由，被上訴人有無違反誠信原則或權利失效之情
    事存在，不得再主張終止勞動契約？
五、本院判斷：
  (一)被上訴人可否以上訴人違反勞基法第十四條第一項第五款規定事由終止勞動契約
    ？
  (1)上訴人自九十年六月九日起至九十年九月三日止，停止被上訴人之工作，為兩造
    所不爭執，上訴人雖稱是經被上訴人同意以無薪給假之方式辦理，惟為被上訴人
    所否認，而上訴人就此有利之事實，並未舉證以充其實，自非可採，可見是上訴
    人單方面停止被上訴人之工作，此為可歸責於上訴人之事由甚明。
  (2)按「工資應全額直接給付勞工。但法令另有規定或勞雇雙方另有約定者，不在此
    限。」勞動基準法第二十二條第二項定有明文。又停工期間之工資發給，依內政
    部八十三年五月十一日台勞動二字第三五二九○號函：「1.事業單位停工期間之
    工資如何發給，應視停工原因依具體個案認定之：停工原因如係可歸責於雇主
    ，而非可歸責於勞工時，停工期間之工資應由雇主照給。另停工原因如屬雇主經
    營之風險者，為可歸責於雇主之事由。停工原因如係不可歸責於雇主，而係可
    歸責於勞工，雇主可不發給工資。停工原因不可歸責於勞雇任何一方者，勞工
    不必補服勞務，雇主亦不必發給工資。但勞雇雙方如另有約定者，從其約定。2.
    準此，歸責於雇主之停工，工資自不得低於基本工資，歸責於勞工之停工，雇主
    可不發給工資，自無可否低於基本工資之問題。不可歸責於勞雇任何一方之停工
    ，勞工不必補服勞務，雇主亦可不必發給工資，但勞雇雙方另有約定者，從其約
    定，不受基本工資之限制。」，本件停工原因既可歸責於雇主即上訴人，依前揭
    函釋，上訴人仍應照給工資予被上訴人，上訴人雖給付部分工資，即九十年六月
    、七月、八月之工資各二萬二千一百六十五元、七千二百六十五元、五千六百五
    十六元，共三萬五千三百八十六元，惟與應給付全額工資尚差五萬一千九百五十
    八元，為上訴人所自認，是上訴人給付不足額停工期間之工資，顯已違反勞基法
    第二十二條第二項之規定。
  (3)是本件有可歸責於上訴人之事由停止被上訴人之工作，上訴人仍應依勞動契約給
    付報酬，惟上訴人並未給付全額工資予被上訴人，縱以最低基本工資計算，三個
    月之基本工資亦為四萬七千五百二十元（即一五八四○元乘三等於四七五二○元
    ），而上訴人給付該期間之工資總額僅三萬五千三百八十六元，亦未達最低基本
    工資之要求，均有損於被上訴人之權益，從而被上訴人主張上訴人違反勞基法第
    十四條第一項第五款之規定，終止兩造間之勞動契約，即屬依法有據，為可採。
  (4)上訴人稱被上訴人並未上班，與第五款規定之情形不同，縱認上訴人未給足停工
    期間之基本工資，依內政部七十四年一月十六日（七四）台內勞字第二八一七三
    六號解釋，應屬勞基法第十四條第一項第六款規定雇主違反勞動契約之事由，而
    非同條項第五款事由云云。惟雇主不依勞動契約給付報酬，不僅違反勞基法第十
    四條第一項第六款之雇主違反勞動契約或勞工法令，致有損害勞工權益之虞，且
    亦違反同法條第一項第五款所規定雇主不依勞動契約給付報酬，致有損害勞工權
    益者之事由，因同時符合該法條二款之事由，勞工自可擇一或合併主張之，前揭
    內政部（七四）台內勞字第二八一七三六號解釋函，固認雇主於停工期間未給付
    薪資時，勞工可依勞基法第十四條第一項第六款主張其權利，惟該解釋並未排除
    勞工亦可依同法條第一項第五款主張其權利，是上訴人之抗辯，要非可採。
  (5)上訴人另稱伊原即同意給付停工期間基本工資，有桃園縣政府勞資爭議調解紀錄
    可證，且被上訴人於九十年九月三日回廠上班時，並未要求補足全部工資，故兩
    造已就停工期間之工資達成協議，況被上訴人並未就短給停工期間工資為催告，
    故不能逕予終止勞動契約云云。查於九十年十二月四日在桃園縣政府勞資爭議調
    解時，資方即上訴人並未簽字同意調解方案，有該次調解紀錄影本在卷可參，兩
    造對此均不爭執，可見本件勞資調解並未成立，況上訴人事後仍未給足停工期間
    工資，仍屬違反勞動契約，此外，上訴人並未舉證證明被上訴人已同意無須補足
    最低基本工資一事，故其所辯，要非可採。再工資應全額直接給付勞工。勞基法
    第二十二條第二項前段規定甚明。雇主對勞工之主要義務即為給付工資，勞工工
    作之主要目的，即在獲取報酬，此為勞動契約之基本要求，且雇主給付工資之義
    務，無待於勞工之請求或催告後，雇主始負給付義務，故雇主如未依約給付工資
    ，即屬違反勞基法第十四條第一項第五、六款之情事，勞工即得主張終止勞動契
    約，是上訴人此部分之抗辯，亦非可採。
  (二)上訴人抗辯被上訴人有違反誠信原則及權利失效之情事存在，故不得再主張終止
    勞動契約？查：
  (1)行使權利，履行義務，應依誠實及信用方法。民法第一百四十八條第二項固有規
    定。惟誠信原則乃斟酌事件之特別情形，衡量雙方當事人之利益，使其法律關係
    臻於公平妥當之一種法律原則。且須權利者在相當期間內不行使其權利，並因其
    行為造成特殊情況，足引起義務人之正當信任，認為權利人已不欲行使其權利，
    而權利人再為行使時，始得認為有違誠信原則。本件被上訴人並無任何足以引起
    上訴人正當信任其不行使終止勞動契約之情事存在，且其主張終止勞動契約，並
    未違反公平原則，故不能僅以被上訴人回復上班，即認其事後主張終止勞動契約
    有違誠信原則。
  (2)所謂「權利失效」，必須有權利者在相當期間內不行使其權利，並因其行為致義
    務人信任權利人已不欲行使其權利，如其再為行使權利，有違誠信原則時，始足
    當之，且權利失效之要件，須從嚴認定，以避免軟化權利效能，使債務人履行義
    務之道德趨於鬆懈。在勞工法上，由於勞工法具有保護勞工之社會目的，故勞工
    請求權之失效，自應特別慎重處理，在勞動關係存續中，因勞工受制於雇主之指
    揮監督，原則上自難期望勞工可得主張其權利。本件被上訴人於九十年十一月一
    日通知上訴人有違反勞基法第十四條第一項第五、六款事由而終止勞動契約，距
    被上訴人至同年九月二日遭停工之日止，未滿二個月，顯與最高法院五十六年台
    上字第一七○八號判例中權利人長達十一年不行使權利，有極大差距，難認被上
    訴人有「相當期間」內不行使其權利之情形，且上訴人並未舉證證明被上訴人於
    回復上班後，至終止勞動契約之二個月期間內，有何積極事實，足可令人相信其
    不再行使終止勞動契約權，故本件被上訴人終止勞動契約之行為，要無權利失效
    之適用。
  (三)綜上所述，本件被上訴人主張上訴人有違反勞基法第十四條第一項第五款事由而
    終止勞動契約為可採，上訴人所辯均為無可取。原審以上訴人確有短給加班費共
    一萬八千九百十三元、病假一日工資三百三十二元、停工期間短給工資五萬一千
    九百五十八元，以被上訴人之工作年資十一、七五年，按平均工資二萬三千八百
    五十三元計算之資遣費共二十八萬零二百七十三元，判決上訴人應給付被上訴人
    共三十五萬一千四百七十六元，及自九十年十二月三日起至清償日止，按年息百
    分之五計算之利息，並准其假執行之聲請，就其餘請求及假執行之聲請則予駁回
    （被上訴人就其敗訴部分未上訴而告確定），並無違誤。是則原審判命上訴人如
    數給付，並依聲請准予假執行，於法並無違誤。上訴意旨指摘原判決不當，求予
    廢棄改判，為無理由，應予駁回其上訴。
六、因本案事證已臻明確，兩造其餘主張陳述及所提攻擊防禦方法，均毋庸再予審酌
    ，附此敘明。
七、據上論結，本件上訴為無理由，依民事訴訟法第四百三十六條之一第三項、第四
    百四十九條第一項、第七十八條，判決如主文。
中　　　華　　　民　　　國　　九十三　　年　　　十一　　　月　　十六　　日
                                          臺灣桃園地方法院勞工法庭
                                                      審判長法　官　郭琇玲
                                                        　　法　官　林曉芳
                                                      　　　法　官　潘進柳
右正本證明與原本無異
不得上訴
中　　　華　　　民　　　國　　九十三　　年　　　十一　　　月　　十六　　日
                                                  　    法院書記官　卓清和
